臺灣板橋地方法院刑事判決　　　　　　 93年度易緝字第203號
公　訴　人　臺灣板橋地方法院檢察署檢察官
被　　　告　寅○○
選任辯護人　王依齡律師
　　　　　　林振煌律師
上列被告因詐欺案件，經檢察官提起公訴（88年度偵字第21057
號），本院判決如下：
    主  文
寅○○無罪。
    理  由
一、公訴意旨略以：被告庚○○（原名徐也忠，民國八十八年五
    月三十一日改為現名，業經判決無罪確定）於台北市○○路
    ○段九十巷十九號二樓開設神壇「靈能學院」，因而結識卯
    ○○等信徒，而寅○○係其姨丈。嗣因寅○○在泰國投資經
    商，庚○○認有利可圖，即與寅○○共同意圖為自己不法之
    所有，並基於概括之犯意，自八十三年四月間某日起，至八
    十四年三月間某日止，連續多次，在其前開神壇內，出示報
    紙報導，向卯○○等信徒佯稱在泰國投資不動產穩賺大錢，
    使卯○○等人陷於錯誤，前後共計出資約新台幣五千四百萬
    元予庚○○，再由庚○○匯往泰國予寅○○，惟實際上庚○○、寅○○僅在泰國購買少數不毛之地，且係用不相關之第
    三人名義登記，並以前開土地向當地銀行抵押貸款（詳如附
    表）。因認寅○○所為，係涉犯刑法第三百三十九條第一項
    之詐欺取財罪嫌。
二、按犯罪事實應依證據認定之，無證據不得認定犯罪事實；又
    不能證明被告犯罪或其行為不罰者，應諭知無罪之判決，刑
    事訴訟法第一百五十四條第二項、第三百零一條第一項分別
    定有明文。而認定不利於被告之事實，須依積極證據，苟積
    極證據不足為不利於被告事實之認定時，即應為有利於被告
    之認定，更不必有何有利之證據；又刑法第三百三十九條第
    一項詐欺罪之成立，以意圖為自己或第三人不法所有，以詐
    術使人將本人或第三人之物交付為要件。所謂以詐術使人交
    付，必須被詐欺人因其詐術而陷於錯誤，若其所用方法，不
    能認為詐術，亦不致使人陷於錯誤，即不構成該罪，最高法
    院著有判例可循（最高法院三十年度上字第八一六號、四十
    六年度台上字第二六０號判例參照）。經核公訴人認被告寅
    ○○涉犯本件詐欺犯行，無非係以告訴人卯○○指述，被害
    人癸○○、戊○○之證述，並有收據、匯款單、世界日報、
    協議書合作經營契約書（均為影本）附卷可稽等為其論據。
三、訊據被告堅決否認有何詐欺犯行，辯稱：伊姪子庚○○介紹
    告訴人等人來泰國買土地，伊介紹伊秘書（即沙夢葛功詩）
    給庚○○，告訴人等人來泰國買土地，都是他們自己在聯絡
    ，告訴人等出的錢都是庚○○和秘書處理，買的土地並非不
    毛之地，也是經大家同意才買。因為在泰國外國人不能買土
    地，所以登記秘書名下，後來有轉登記到立國公司，伊並未
    涉入等語。經查：
（一）證人庚○○於本院審理中證稱：「我是先認識丙○○，丙○○跟我家人認識已經一、二十年，那些人是丙○○的朋
      友，丙○○介紹給我認識，之前是丙○○找我跟其中的人
      投保才認識。（問：你跟這些人是否曾在八十三年七、八
      月間到八十四年二月間曾經跟他們說要投資泰國土地賺錢
      這件事？）日期從八十二年底開始到八十四年，是丙○○
      介紹，丙○○從事珠寶業，他聽說我姨丈在泰國，要我介
      紹他們認識，他開始有珠寶買賣，在投資之前有做珠寶買
      賣，後來我回來之後，丙○○就找他朋友，因為他有聽說
      他朋友對泰國投資房地產有興趣，大家來談，我對泰國也
      不了解，不是我主動邀他們來談投資的」（見本院九十四
      年六月二日審判筆錄第二頁）。由此可知，本件告訴人等
      人投資泰國不動產，係由告訴人等與證人庚○○共同商議
      決定，並非由被告寅○○邀集投資。雖證人庚○○亦證稱
      ：「（問：談投資泰國土地，既然你不了解，他們如何到
      泰國投資不動產？）就是經過寅○○，因為寅○○已經在
      那邊四、五年了，從八十二年算起之前已經在那邊四、五
      年，就是寅○○介紹的，而且他在投資之前，有在泰國那
      邊開工廠」等情。惟此乃告訴人等人於共同商議投資泰國
      不動產事宜後，始透過庚○○與被告寅○○聯繫，被告辯
      稱非伊主動找告訴人等人來泰國投資一節，當屬可採。
（二）又對於告訴人等人投資泰國不動產之資金進入方式，證人
      庚○○證稱：「係經過匯款方式，匯到我在臺灣的帳戶，
      我再匯到寅○○在泰國的帳戶，一部分用現金。（問：為
      什麼要這樣輾轉，這是誰決定？）大家的決定，因為認為
      寅○○是我姨丈，我剛開始在臺灣也沒有帳戶，剛開始是
      用我媽媽的帳戶，因為投資人很多，有簽約，有些人早繳
      ，有些人晚繳，之前都已經有調查澄清過，還有包括匯率
      及匯款手續費的問題，現金的部分在原審已經有澄清，有
      些投資人有說確實有用現金，後來我有上壹個台北士林地
      院偵查庭，在偵查庭匯款及現金部分，偵查的卷都可以查
      」（見同上日審判筆錄第四頁）。核與證人沙夢葛功詩於
      本院審理中證稱：買土地的錢是由徐也忠（即庚○○）匯
      款進去寅○○的銀行戶頭，伊再去銀行領出來等情亦屬相
      符（見本院九十四年四月十三日審判筆錄第五頁）。
（三）至於告訴人等所投資之款項及用途，證人庚○○證稱：（
      問：你及其他投資人，大約總共匯了多少給寅○○？）台
      幣約五千七百多萬，折合泰幣五千三百玖拾萬六千二百一
      十七點九二，這是當時匯款單資料。（問：你匯了五千多
      萬，你是否知道寅○○用於何處？）我知道，寅○○陳述
      狀說他用來做什麼，除了這個在己○九十一年三月五日偵
      訊筆錄，他也清楚說明這些錢做什麼，買了多少土地，被
      泰國人騙多少，寅○○也說他要負責被騙的部分。（問：
      寅○○跟你們說了這些明細，也說他被泰國人騙，五千多
      萬有其他餘額？）以他的帳戶來看，是有花在土地買賣，
      但是有些錢花出去，沒有拿到權狀，沒有辦法過戶到公司
      名，另外一部分土地花在建設買下來的土地上。．．．我
      相信有些是真的，我認為有些跟告訴人卯○○有關係，因
      為他們認為這些事情是我做的，來騷擾我，後來我為了澄
      清這點，八十六年左右我陸續提供現金貳佰萬，及房地產
      來讓他們設定抵押權四千五百陸拾萬，還有一間價值壹仟
      多萬的房子，這些資料原審都有，在八十六年之後，事情
      變得非常嚴重（見九十四年六月二日審判筆錄第四、五頁
      ）。證人又稱：（問：當初你們決定要投資土地前，你們
      有幾次到泰國勘查土地？）我記不清楚，卯○○不是原本
      的投資人，是卯○○的太太，一直到我拿土地設定四千五
      百陸拾萬才改成卯○○的名字。我們有去泰國好幾次，甚
      至我沒去的時候，他們也有自己去（見同上審判筆錄第六
      頁）。由此可知，告訴人等人對於所投資之資金究竟購買
      那些不動產，並非全然無悉。縱使在泰國勘查不動產時係
      由寅○○帶領，寅○○亦對於所勘查不動產之價值作過陳
      述及評估投資之收益等情，然證人庚○○亦證稱：渠等對
      於寅○○之評估都相信，我們大家也有去看，大家覺得可
      以才一起投資。後來因為景氣不好，因為急著要賣就沒有
      價值。至於當初土地的價值，當初卯○○他們都有過去，
      我們認為有這個價值。因為卯○○他說他有親戚在泰國，
      他有請人去調查，而且有請徵信社的人去調查，我們是以
      這個為依據。後來決定買一塊六萊的土地，還有四萊多跟
      兩萊多合併在一起的土地，觀光水果園的土地，還有五十
      一萊的土地．．．。六萊土地那塊當初有說要蓋好像類似
      辦公大樓，只是談而已沒有下去作。這塊土地花二千伍佰
      萬泰幣。當初寅○○有泰國人簽約的文件。我有看到，其
      他人也有看到。當初有翻譯成中文。（問：後來六萊這塊
      土地有無開發？）沒有開發。（問：兩萊併四萊那筆土地
      當初要做什麼？）要作成美食街。花多少錢我不清楚，因
      為所有的接洽不是我，但是有帳目，但是我不確定，當初
      只是聽他們講，我沒有去確定價錢是否真實。（問：觀光
      果園那筆土地價值多少錢？）兩千多萬。觀光果園部分癸○○他們有當場在場，他們在地主家裡面簽的。（問：後
      來有無作觀光果園？）沒有，土地沒有權狀，沒有辦法過
      戶，寅○○是說被騙，寅○○在泰國有告地主，獲得勝訴
      ，寅○○說這部分他會負責，九十一年三月五日筆錄，寅
      ○○有陳述。（問：五十一萊土地做何用？）當初說要種
      植柚木，後來也沒有種。（問：卯○○說買六萊土地地號
      包括十六、二十六、二十、三九、二九都有，但後來只有
      買二十地號土地，你是否有印象？）我有印象，當初六萊
      多是沒有錯誤，卯○○會認為只有二十地號是因為他的投
      資占大約一半，所以大家再談就把六萊土地分割一半給卯
      ○○去過給他的泰國親戚，所以他後來以此說指有三萊多
      土地。（問：你剛說寅○○看地，將來可以做其他建設，
      價值可以提高，寅○○說這些時，有無提出泰國鑑價公司
      報告給你們看？）當初他沒有提出，因為大家處於信任，
      大家認為時機好，有這個可能。（問：是你覺得還是其他
      告訴人都這樣認為？）其實丙○○已經認識我家人很久，
      大家都有這個認同，而且當初景氣很好，他們也是這樣認
      為才願意投資，沒有其他資料他們願意投資，我當初二十
      幾歲沒什麼眼光，大家這樣講，我也跟著投資。（問：剛
      剛說的那幾筆土地，確實買到手登記到名下哪幾筆？）只
      有水果園沒有，其他都有登記在泰國人名下，與公司名下
      。（問：泰國人名下，是誰？）剛開始有聽過一個叫阿最
      （泰語發音），剛開始契約也有他的名字，後來是一位沙
      夢葛功詩，他是阿最的妹妹。（問：公司是誰的公司？）
      公司的名字叫立國，是臺灣的股東投資人有四個，泰國人
      有五個，股東有寅○○、我、丙○○、卯○○的太太鄭陳
      銀英。因為那時候有要開發美食街，所以就去申請這家公
      司。（問：當初去定土地買賣合約誰出面？）六萊、四萊
      併二萊、五十一萊這三筆我都沒有在場，只有觀光果園這
      筆，我有在場，丙○○還有癸○○還有沙夢、寅○○、還
      有一位戊○○有無在場我不確定，這是指觀光果園這筆，
      其他三筆投資人都沒有在場，就我知道那三筆是沙夢簽的
      ，沙夢有給我資料。．．．當初他們拿給我的時候，一般
      我沒有單獨去，還有其他股東投資人，他們有影印，為何
      會有壹份正本在我這邊，我記不清楚，其他沒有去的人，
      我們回來會影印給他們，全部的投資人都有影印本。（問
      ：當初為何不用你的名義，或是寅○○名義作登記？）當
      初寅○○跟我們說外國人不能購有沒有地上物的地，一定
      要用泰國人名義購買。後來有查證，確實是有這個規定，
      我是去臺灣辦事處及問朋友，請教當地人。（問：縱使外
      國人不能登記，你們立國公司可否土地登記？）可以登記
      ，有登記一塊，應該是四萊多那塊，其他沒有登記原因，
      寅○○是說稅金的關係，因為大家有要做土地買賣，其他
      投資人都有認同（見同上審判筆錄第六頁以下）。綜合上
      開證人庚○○所述，關於資金及購買不動產部分，經核亦
      與證人沙夢葛功詩證述情節大致相符（見本院九十四年四
      月十三日審判筆錄）。則告訴人等人所投資之資金確有進
      入泰國不動產市場，應堪信為真實。且對於購買那些不動
      產，以及該不動產當時之價值及景氣收益預估等情，亦當
      係在告訴人等人所知悉及評估之範圍內。即使當初對於不
      動產評估之價值有誤，亦不能遽認是因被告詐欺行為所致
      。
（四）關於庚○○因前開投資泰國不動產而被訴詐欺犯嫌，業經
      本院八十九年度易字第四二二四號判決無罪，復經臺灣高
      等法院九十一年度上易字第二二○一號駁回上訴而告確定
      ，有上開判決在卷可憑。觀諸上揭確定判決內容，亦認為
      告訴人等決定投資泰國不動產，並非由該案被告庚○○「
      於神壇內，出示報紙報導，向卯○○等信徒佯稱在泰國投
      資不動產穩賺大錢，使卯○○等人陷於錯誤」而投資云云
      。且告訴人等所投資之金額，亦係透過庚○○後，再由庚○○轉交給在泰國之寅○○等情，亦核與上開證人庚○○
      於本院審理中所述情節相符。至於投資金額匯到泰國後，
      係由沙夢葛功詩提領處理，雖然沙夢葛功詩證稱係由庚○○指示，而庚○○否認此節，表示其並不知其後金錢處理
      細節，然該投資款項究竟如何提領，並不礙本院前開事實
      之認定。況且，參以被告於本院所提出「庚○○」具名之
      聲明書、土地轉讓證明書、土地權狀影本、匯款單影本等
      件，聲明書記載「本人徐也忠曾經自中華民國八十三年起
      陸續匯款給寅○○先生，目的是為了委託他買泰國的土地
      。但是後來因為寅○○先生看不懂泰文，沒有辦法替本人
      買土地，所以本人便另外委託在當地懂泰文也懂中文的泰
      國人（沙夢葛功詩，女性）替本人買土地，本人並將因此
      購得的土地也信託登記在她的名下。當時買地的款項是簽
      約時本人親自要求寅○○先生把本人先前陸續的匯款提領
      出來後再由本人或本人指定的第三人親自交付買主的，寅
      ○○先生並沒有介入。本人從台灣匯款給寅○○先生位於
      泰國帳戶的款項，所有的用途和使用過程是由本人決定的
      ，本人了解所有款項的使用用途及過程」。證人庚○○對
      於此部分內容雖表示內容沒看過，簽名看來有點像云云。
      然經本院將上開文件併同庚○○於本案偵查卷內之簽名，
      送請內政部警政署刑事警察局鑑定，認上開文件上「庚○○」之簽名筆跡相符，有該局九十四年十月五日刑鑑字第
      ○九四○九六七四三號鑑定書在卷可憑。核與證人沙夢葛
      功詩於本院審理中所述情節大致相符，足認被告所辯上情
      亦非子虛。
四、按刑法上詐欺罪之立法意旨，係以禁止於經濟行為中使用不
    當之方法取財或得利為規範目的，而經濟行為亦因其行為本
    質及類型，而於交易領域中有其特有之行為特性，法律原則
    上固應保障交易主觀上之秩序，惟於具體案例中，亦應顧及
    行為人於交易之初交易雙方為交易行為時，是否有具體情事
    ，足認其違背正當之經濟秩序，而應予以制裁。否則，經濟
    行為本身原寓有不同程度之不確定性或交易風險，交易雙方
    本應自行估量其主、客觀情事及搜集相關資訊（個人財力資
    格、信用、資金能力，及交易內容之投資報酬率、資金風險
    等等因素），以作為其判斷之參考。查：投資海外之不動產
    事業，本具有相當之風險存在，此應於告訴人及被害人於決
    定參與投資之前，即已事先評估其主、客觀情事及搜集相關
    資訊，況告訴人等人曾於八十三年、八十四年間親赴泰國實
    地勘查，業據卯○○於本院陳稱：「八十三年五、六月間我
    和子○○、丑○○、庚○○、丙○○、黃福臨等人到泰國北
    碧府看地，寅○○帶我去看土地，說這塊地是他買的，那塊
    地也是他買的，他在泰國買很多地，回國後就陸續交錢」等
    語明確（見本院八十九年度易字第四二二四號卷第三二頁）
    。由上可知，對於泰國當地政經情況，及在泰國所進行相關
    投資行為縱使係由寅○○實際負責，然所購是否為不毛之地
    、面積是否夠大、可否作為美食街、可否開發為觀光果園等
    情，理應為告訴人及其他投資人所相當瞭解，其等仍決定投
    資應係經其等瞭解、評估後所為，難謂係受詐欺所致。更何
    況本件投資行為既係由告訴人等人主動發起，並且款項係由
    庚○○與告訴人等接洽收款後，再由庚○○匯款給在泰國之
    寅○○，已如前述。寅○○既未出面經手投資金額之收集，
    如何施用詐術使告訴人等陷於錯誤而交付財物？尚有存疑之
    處。且庚○○既經法院判決認定不成立詐欺罪，則間接收款
    購地之寅○○究竟以何種方式利用庚○○向告訴人等詐欺？
    亦值懷疑。至被告寅○○是否私自以六萊土地向泰國銀行辦
    理抵押借款三百萬元泰幣供其個人週轉之用一節，縱認涉嫌
    侵占、背信，然該部分事實之行為地在泰國，依刑法第七條
    之規定，亦不適用刑法處罰，附此敘明。
五、綜上所述，本件公訴意旨所舉事證，不足證明被告涉犯詐欺
    犯行。此外，復查無其他積極證據或具體事證足認被告涉有
    公訴意旨所指情事，揆諸前開法條及判例意旨，本件既不能
    證明被告犯罪，自應依法為被告無罪之諭知，以昭審慎。
本案經檢察官陳鴻濤到庭執行職務。
據上論斷，應依刑事訴訟法第301 條第1 項，判決如主文。
中　　華　　民　　國　　94　　年　　11　　月　　24　　日
                  刑事第七庭  審判長法　官  胡堅勤
                                    法  官  王瑜玲
                                    法  官  李君豪
以上正本證明與原本無異。
如不服本判決應於送達後10日內向本院提出上訴狀。
                                    書記官  蕭汝芳
中　　華　　民　　國　　94　　年　　11　　月　　25　　日
起訴書附表：
┌──┬─────────────┬─────┬───────────┐
│編號│  施 用 之  詐  術        │ 被 害 人 │  詐  得  之  金  額  │
├──┼─────────────┼─────┼───────────┤
│    │八十三年四月間，向丑○○、│ 丑○○   │每人泰幣一百五十萬元  │
│ 一 │壬○○及子○○等人表示可合│ 壬○○   │                      │
│    │夥投資泰國土地，使丑○○等│ 子○○   │                      │
│    │人信以為真。              │          │                      │
├──┼─────────────┼─────┼───────────┤
│    │八十三年九月間，向卯○○等│ 卯○○   │卯○○：泰幣一六二五萬│
│    │人表示，可投資泰國土地興建│ 乙○○   │              元      │
│ 二 │住宅、美食街等，獲利豐厚，│ 子○○   │乙○○：泰幣五百萬元  │
│    │做卯○○等人信以為真。    │ 丑○○   │子○○：泰幣四百萬元  │
│    │                          │ 丁○○   │丑○○：泰幣四百萬元  │
│    │                          │ 辛○○   │丁○○：泰幣四一○萬元│
│    │                          │ 甲○○   │辛○○：泰幣二三○萬元│
│    │                          │          │甲○○：泰幣一五○萬元│
├──┼─────────────┼─────┼───────────┤
│    │八十四年十二月間，透過李木│ 戊○○   │泰幣一百五十萬元      │
│ 三 │裡向戊○○佯稱，可以隱名合│          │                      │
│    │夥之方式投資泰國之土地，使│          │                      │
│    │戊○○信以為真。          │          │                      │
├──┼─────────────┼─────┼───────────┤
│    │八十四年三月間，向癸○○、│ 癸○○   │癸○○：新台幣五三七○│
│    │丙○○及戊○○等人佯稱可投│ 戊○○   │        三○五元      │
│ 四 │資泰國土地經營光觀果園，使│ 丙○○   │戊○○：新台幣一○五三│
│    │癸○○等人信以為真。      │          │        四○○元      │
│    │                          │          │丙○○：新台幣四二二○│
│    │                          │          │        二八○元      │
└──┴─────────────┴─────┴───────────┘
